臺灣臺中地方法院民事判決　九十三年度訴字第五六三號
原　　　　　告　乙○○
訴 訟 代 理 人　黃嘉明　律師
被　　　　　告　甲○○
　　　　　　　　丙○○
共同訴訟代理人　游琦俊　律師
複　代　理　人　王文聖　律師
上列當事人間請求拆屋還地事件，於中華民國９４年１０月４日
言詞辯論終結，本院判決如下：
    主          文
被告應將坐落臺中縣大雅鄉○○○段第３４之１２號地號土地上
如附件鑑定圖所示Ｄ─Ｅ─Ｆ─Ａ─Ｂ─Ｇ─Ｄ連接線所圍成之
區域，面積３２１平方公尺之建物拆除，將上開土地返還原告。
訴訟費用由被告負擔。
本判決於原告以新臺幣柒拾伍萬元供擔保後，得假執行。但被告
以新臺幣貳佰貳拾肆萬柒仟元為原告預供擔保後，得免為假執行
。
    事實及理由
一、本件原告主張：原告所有坐落臺中縣大雅鄉○○○段第３４
    之１２號地號土地（下稱系爭土地），借與原告之哥哥即被
    告之被繼承人李炳煌興建房屋。嗣李炳煌未自己使用房屋，
    將房屋出租他人，以收取租金。原告已於民國（下同）８５
    年間，向李炳煌表示終止土地借貸關係，李炳煌同意終止借
    貸，並答應拆除房屋，將占用土地返還原告。詎李炳煌未及
    拆屋即已去世，原告復向被告二人要求拆屋還地，被告二人
    亦表示同意，爰本於契約、民法第４７０條及７６７條之法
    律關係，請求擇一為有利原告之判決，聲明主文第１、２項
    所示，並陳明願供擔保，請准宣告假執行。
二、被告二人則以：(一)原告於９４年１０月４日言詞辯論時，為
    民法第７６７條法律關係之追加，被告不同意；(二)原告業已
    自認同意李炳煌興建之建物即門牌號碼臺中縣大雅鄉○○路
    ８２號房屋（下稱系爭建物）占用系爭土地，而占用之合法
    權源甚多，如委託管理土地、租賃、李炳煌借用原告名義登
    記為系爭土地所有權人，再由原告出具同意書同意李炳煌使
    用系爭土地，惟經被告查證，李炳煌係以旺進企業股份有限
    公司（下稱旺進公司）之一部分股份轉讓與原告，作為使用
    土地的代價，並非原告主張之使用借貸，本件原告既主張終
    止土地使用借貸關係並請求拆屋還地，自應令原告就其主張
    之「土地使用借貸關係之存在」之原因事實，負舉證之責任
    。(三)原告業已多次自認曾同意李炳煌使用系爭土地建築系爭
    建物，且依卷附原告乙○○親筆出具之同意書上所載：「立
    同意書人乙○○茲聲明坐落臺中縣大雅鄉○○○段第３４之
    １２號地上建設之建物所有權人李炳煌為該建物所有權，向
    地政機關聲請為建物所有權第一次登記等一切事宜絕無異言
    ，恐口無憑特立此同意書證明如上」，堪認李炳煌確係經原
    告之同意始占用系爭土地，是系爭房屋占用系爭土地，並非
    無權占有等語置辯，聲明：駁回原告之訴，並陳明如受不利
    判決，願供擔保，請准宣告免為假執行。
三、按依原告之聲明及事實上之陳述，得主張數項法律關係，而
    其主張不明瞭或不完足者，審判長應曉諭其敘明或補充之，
    民事訴訟法第１９９條之１第１項定有明文。本件原告於起
    訴狀業已載明：「原告本於終止借貸後被告應依約拆屋及無
    權占有關係拆屋還地」，因其主張不明瞭，經本院於９４年
    １０月４日言詞辯論時行使闡明權結果，原告主張該項陳述
    係依據契約、民法第４７０條及７６７條之法律關係，請求
    擇一為有利原告之判決。是原告於起訴時既已為上述陳述，
    經本院闡明後主張該項陳述包括民法第７６７條之法律關係
    ，本不生訴之追加問題，被告不同意原告為民法第７６７條
    法律關係之追加，顯有誤會，合先敘明。
四、原告主張被告繼承取得系爭建物占用原告所有系爭土地之事
    實，業據其提出系爭土地登記謄本、系爭建物謄本、複丈（
    勘驗）結果等件為證，且經本院會同兩造到場勘驗，及囑託
    內政部土地測量局鑑定結果，系爭建物占用有系爭土地如附
    圖所示Ｄ─Ｅ─Ｆ─Ａ─Ｂ─Ｇ─Ｄ連接線所圍成之區域，
　　面積３２１平方公尺，有勘驗筆錄及內政部土地測量局９４
　  年１月２１日測籍字第０９４００００７５５１函附鑑定書
    附卷可參，此情復為被告所不爭執，此部分事實，堪信為真
    實。又原告主張系爭土地係借與被告之被繼承人李炳煌興建
    房屋，李炳煌生前及被告二人已同意終止土地借貸關係，答
    應拆除房屋並返還占用土地，系爭建物係無權占有系爭土地
    之事實，則為被告所否認，並以前詞置辯。經查，
　(一)按民事訴訟之當事人就其所主張有利於己之事實，依民事訴
  　訟法第２７７條之規定，均須各負舉證之責，若一方就其應
    為舉證事項已有相當之證明，他造欲否認其主張者，即不得
    不更舉反證，有最高法院１９年上字第２３４５號判例可參
    。又以無權占有為原因，請求返還所有物之訴，被告對原告
    就其物有所有權存在之事實無爭執，而僅以非無權占有為抗
    辯者，原告於被告無權占有之事實，無舉證責任。被告應就
    其取得占有，係有正當權源之事實證明之。如不能證明，則
    應認原告之請求為有理由，有最高法院７２年度台上字第１
　　５５２號判決可參。本件原告主張系爭建物占用系爭土地之
　  原因為使用借貸之事實，既為被告所否認，惟系爭建物確有
    占用系爭土地之事實，復為被告所不爭執，揆諸上開最高法
    院判例及判決意旨，原告關於使用借貸之主張，在法律上已
    屬毋庸舉證，而應轉由被告就其所抗辯即占用系爭土地合法
    權源係李炳煌以旺進公司之一部分股份轉讓與原告，作為使
    用土地的代價之事實，負舉證之責任，此情被告於９３年１
    １月３０日本院言詞辯論時業已自承：「被告並無詳細資料
    可供提出」。是被告抗辯其被繼承人李炳煌以旺進公司部分
    股份轉讓與原告，作為使用系爭土地的代價，其舉證尚有不
    足，自難以採信。
　(二)又被告雖抗辯依原告自認之事實及卷附臺中縣政府９３年７
　  月８日府工建字第０９３０１７７３８２號函所附原告出具
    之同意書，系爭建物占用系爭土地亦非無權占有等語。惟原
    告主張系爭建物占用系爭土地之原因為使用借貸之事實，本
    為被告所否認，而依原告自認之事實及其同意書上所載：「
    立同意書人乙○○茲聲明坐落臺中縣大雅鄉○○○段第３４
    之１２號地上建設之建物所有權人李炳煌為該建物所有權，
    向地政機關聲請為建物所有權第一次登記等一切事宜絕無異
    言，恐口無憑特立此同意書證明如上」文義，在被告未能證
    明系爭建物占用系爭土地之合法權源有使用借貸以外之法律
    關係前，亦僅能認定原告自認系爭建物占用系爭土地之原因
    為不定期限之使用借貸關係。按使用借貸未定有期限而定有
    使用之目的者，應於其借用完畢時返還之，但經過相當時期
    ，可推定借用物已使用完畢者，貸與人亦得為返還之請求，
    民法第４７０條第１項後段定有明文。又借地造屋未定有期
    限者，法院自應斟酌房屋之種類、品質及經過時期並一切情
    形，以定其使用土地是否已完畢，不能一概認為必須俟房屋
    毀壞至不堪使用之時，始得謂依借貸目的已使用完畢，有最
    高法院８０年度臺上字第２０１６號判決可參。經查，系爭
    建物係於６２年１月１３日建築完成，主要建材為加強磚造
    ，主要用途為廠房，有臺中縣政府９３年７月８日府工建字
    第０９３０１７７３８２號函附登記清冊建物標示在卷可稽
    ，依行政院所頒「固定資產耐用年數表」之規定，其耐用年
    數為３０年，迄原告於９３年３月３日起訴時，系爭建物已
    達耐用之年限；又系爭建物目前是租給他人經營工廠使用，
    有本院勘驗筆錄在卷可稽，被告顯未自己使用系爭建物。是
    依原告自認之事實─系爭建物占用系爭土地為不定期限之使
    用借貸關係，惟被告及其被繼承人李炳煌占用系爭土地長達
    ３０餘年，系爭建物亦已達耐用年限，且被告自己未繼續營
    業使用系爭建物，出租予他人收取租金，整體觀之，亦應認
    定借用人已使用完畢。則在本件原告起訴狀繕本送達被告之
 　 翌日即９３年３月１０日起，被告既經原告請求返還拆屋還
    地，依民法第４７０條第１項但書之規定，被告亦無占有系
    爭土地之權源，是被告上開抗辯，亦無理由。
七、綜上所述，本件被告抗辯其占有系爭土地係被繼承人李炳煌
    以旺進公司之部分股份轉讓與原告，作為使用系爭土地的代
    價，其舉證尚有不足，自難採信。又縱依原告而出具之同意
    書及原告自認之事實，系爭建物亦因借貸目的使用完畢，經
    原告請求返還占用土地，而無繼續占有系爭土地之合法權源
    。是本件原告依民法第７６７條規定，主張被告占有系爭占
    用土地為無權占有，被告應將坐落系爭土地上如附件鑑定圖
    所示Ｄ─Ｅ─Ｆ─Ａ─Ｂ─Ｇ─Ｄ連接線所圍成之區域，面
    積３２１平方公尺之建物拆除，將上開占用土地返還原告，
    為有理由，應予淮許。
八、兩造均陳明願供擔保，請准宣告假執行或免為假執行，經核
    並無不合，爰酌定相當擔保金，併准許之。
九、本件事證已臻明確，兩造其餘攻擊、防禦方法及所為立證，
    與判決之結果不生影響，無庸再逐一予以論究。又本件原告
    本於契約、民法第４７０條及７６７條之法律關係，請求擇
    一為有利原告之判決，為訴之選擇合併，本院既對其中民法
    第７６７條之法律關係，認原告之訴有理由，自無庸就契約
    及民法４７０條之法律關係為裁判，末此敘明。
十、訴訟費用負擔及假執行宣告之依據：民事訴訟法第８５條第
    １項前段、第３９０條第２項、第３９２條第２項。
中　　華　　民　　國　　94　　年　　10　　月　　18　　日
                  民事第二庭    法  官　劉正中
正本係照原本作成
如不服本判決，應於判決送達後二十日內，向本院提出上訴狀。
中　　華　　民　　國　　94　　年　　10　　月　　18　　日
                                書記官  黃美雲
